【裁判字號】    94,上,839
【裁判日期】    951018
【裁判案由】    債務人異議之訴
【裁判全文】
臺灣高等法院民事判決                   94年度上字第839號
上  訴  人   甲○○
訴訟代理人   劉錦樹律師
複  代理人   李易璋律師
被  上訴人   萬英工業有限公司
法定代理人   乙○○
訴訟代理人   陳慶尚律師
複  代理人   丙○○
             馬志平律師
             宣玉華律師
上列當事人間債務人異議之訴事件，上訴人對於中華民國94年8
月31日臺灣板橋地方法院94年度訴字第161號第一審判決提起上
訴，經本院於95年10月4日言詞辯論終結，茲判決如下：
    主      文
原判決廢棄。
被上訴人在第一審之訴駁回。
第一、二審訴訟費用由被上訴人負擔。
    事實及理由
一、被上訴人主張：
(一)被上訴人之負責人乙○○於62年12月27日成立被上訴人公司
    ，上訴人係乙○○之弟，以之股東之一。嗣因上訴人常對公
    司其他員工口出惡言，且有許多行為造成公司營運上之困難
    ，兩造遂於81年9月2日於台北縣新莊市調解委員會成立調解
    ，被上訴人同意由「公司 (即被上訴人)每月給付對造人 (
    即上訴人)新台幣 (下同)參萬貳仟元整‧‧，上訴人同意不
    予干涉被上訴人公司所屬之工廠生產、製造‧‧」，上訴人
    即離開被上訴人公司，被上訴人亦按月給付32,000元予上訴
    人。被上訴人公司負責人乙○○與其他手足 (含上訴人)等7
    人另於83年6月 24日協議並簽立原證三協議書約定：「家族
    職員離職或不適任而離職，公司按月給予貳萬元作安家之用
    ，但以六年為限，並追之前約定而更改」，故被上訴人公司
    應為之給付由32,000元減為20,000元，且依協議按月給付上
    訴人家費僅以6年為限。
(二)被上訴人自81年9月2日起至83年 6月24日止，依兩造成立之
    調解，按月給付32,000 元，共計給付704,000元（32,000元
    ×22個月=704,000元）；又自83年6月24日起至89年6月24日
    止計6年，按月給付20,000元，共計1,440,000元，是以被上
    訴人依先前成立之調解及協議，共給付2,144,000元（
    704,000+1,440,000=2,144,000 ），又依上訴人對被上訴人
    為強制執行之聲請狀所載，上訴人亦承認至93年11月止，實
    已受領 2,880,000元，故兩造間並無債權債務關係存在。上
    訴人竟於93年11月30聲請聲請強制執行，經原法院93年度民
    執宿字第29013號實施強制執行，於93年12月7日查封被上訴
    人所有坐落於台北縣新莊市○○段○○段五地號土地及其上
    建物（建號：177，門牌號碼：台北縣新莊市○○○路7號6樓
    之2），並於93年12月 24日扣押被上訴人於第三人台灣中小
    企業銀行五股分行活期存款 1,838,592元。惟兩造間並無任
    何債權債務關係存在，自不得據以聲請強制執行，為此，爰
    依強制執行法第14條第 1項之規定，請求確認兩造間依台北
    縣新莊市調解委員會81年民調字第 474號調解書並無 182萬
    4000元之債權存在並撤銷原法院 93年度執字第39013號履行
    契約事件所為之強制執行程序。
(三)在本院中則另主張台北縣新莊市調解委員會 (下稱新莊調解
    委員會 )之調解，被上訴人並非調解當事人，被上訴人同意
    給付至多只能認為係一種第三人給付，該調解書對被上訴人
    而言應無執行名義。
二、上訴人則辯稱：
(一)兩造並未於83年6月24日另成立協議，該協議書係偽造。
(二)依帳冊錄計算結果，被上訴人自81年 9月起截算至93年11月
    止，原應給付4,704,000元【即81年9月至12月期間計4個月
    ；82年至92年計11年期間折算為132個月；93年1月至11月期
    間計11個月，故4 + 132 + 11 = 147（月），147×32,000
    = 4,704,000元】，惟被上訴人實際僅給付2,880,000元，即
    81 年9月至82年元月期間付160,000元，82年2月至82年12月
    30 期間均分毫未付，自82年12月31起至93年11月30日止付
    2,720,000元，其中93年12月31日票號A00000000支票係93年
    11月間即已取得故先行計算入93年11月30日止己清償之金額
    內，另94年1月31日票號A00000000之支票係上訴人聲請強制
    執行後始寄給上訴人，故上訴人聲請本件強制執行時並未計
    算入該張支票。則上訴人之聲請強制執行並無不當。
(三)依被上訴人之事實表現，可見本件爭執之前提調解係成立生
    效於兩造間，並非成立於上訴人與其他兄弟間。
三、原審為被上訴人勝訴之判決，上訴人不服，聲明上訴，求為
    判決如主文所示，被上訴人則聲明駁回上訴。
四、按經法院核定之民事調解，與民事確定判決有同一效力，固
    為鄉鎮市調解條例第24條第 2項所明定。惟查經本院調閱之
    台北縣新莊市調解委員會81年民調字第474 號調解事件卷得
    知：(一)調解書係由乙○○、尤再興、尤忠信、尤忠和、尤正
    忠等 5人「因家務及公司事務瓜葛」之事由而以乙○○為代
    表人於81年 8月27日出面聲請調解，並由乙○○在聲請人欄
    內簽章且註明代表之字義。(二)新莊調解委員會於81年 8月31
    日之通知書其受文者為乙○○等 5人及甲○○並載明家庭及
    公司事務糾紛，定於81年 9月2日下午7時在該委員會會議室
    進行調解。(三)81年9月2日調解案件簽到表聲請人載明乙○○
    等 5人，對造人載明甲○○，簽名有乙○○、尤再興、尤忠
    信及甲○○，案由亦載明家庭及公司事務糾紛。(四)81年9月2
    日調解筆錄稱謂欄雖載明聲請人萬英工業有限公司、對造人
    甲○○、協同調解人尤添丁，惟事由欄仍記載公司合夥人糾
    紛，而內容載明兩造係兄弟關係合夥經營萬英工業有限公司
    因意見不合致生糾紛，經調解達成協議如下：1.兩造同意由
    公司每月給付3萬2千元‧‧2.公司所屬之工廠生產製造，對
    造人同意不予干涉‧‧3.本案經兩造喜悅調解，對造人其餘
    請求拋棄，筆錄末聲請人則由乙○○個人簽名捺指印，對造
    人由甲○○簽名捺指印，協調人由尤添丁簽名捺指印，有本
    院調來之上開調解卷可考，可見當時係因上訴人與其兄弟間
    因經營被上訴人公司致生糾紛，由乙○○代表其餘 5位兄弟
    聲請調解，新莊調解委員會亦以該兄弟間名義通知到場調解
    ，調解後亦均由兄弟個人名義簽名；亦即乙○○當時僅係以
    其個人名義簽名，並無註記以被上訴人公司法定代理人名義
    為之之意，此外查無證據足認被上訴人有以第三人到場參加
    調解之情事，則調解成立之當事人自屬上訴人及其兄弟乙○
    ○等個人間，不能因調解筆錄之稱謂欄載有被上訴人公司即
    謂被上訴人亦為調解當事人。至被上訴人嗣所以同意給付，
    據被上訴人稱係一種第三人給付而已 (見本院卷第281頁)，
    被上訴人嗣若有不完全給付，上訴人是否能依其他程序請求
    被上訴人或調解聲請人乙○○等給付，乃另一問題，要不能
    認為該新莊調解委員會之調解筆錄對被上訴人發生執行力。
    上訴人所辯被上訴人曾有給付之事實等行為，即可認定亦為
    調解當事人，自有誤解。
五、強制執行法第14條所定債務人異議之訴，係以排除執行名義
    之執行力為目的，如債權人無執行名義，債務人僅得於強制
    執行程序終結前，向執行法院聲明異議，不得提起異議之訴
    。又債務人提起異議之訴，法院對於債權人執行名義之有無
    ，縱未經當事人主張或抗辯，仍應先為調查審認，以為判斷
    之依據。最高法院91年度台上字第1647號判決亦採此一相同
    之見解可資參照。上開調解筆錄雖經法院核定，惟如有不當
    ，猶如訴訟上之訴外裁判或訴外和解然，不能因此拘束原非
    參與調解之人使之發生執行力。茲被上訴人係因其財物被強
    制執行，依強制執行法第14條規定提起債務人異議之訴 (見
    原審一卷第5頁、第83頁)，請求確認兩造間無調解筆錄上之
    債權債務以撤銷上開執行程序，但該調解筆錄對被上訴人既
    不發生執行力，依上開說明僅能依強制執行法第12條規定聲
    明異議，自不能依債務人異議之訴排除之，原審疏未注意及
    此，竟准被上訴人之訴，尚有未當，上訴意旨雖未指摘及此
    ，但原判決既有未當，仍應認上訴為有理由，爰予廢棄改判
    如主文所示。
六、據上論結，本件上訴為有理由，依民事訴訟法第450條、第
    78條，判決如主文。
中    華    民    國    95    年    10    月    18    日
                    民事第一庭
                        審判長法  官  張耀彩
                              法  官  林金吾
                              法  官  盧彥如
正本係照原本作成。
如不服本判決，應於收受送達後20日內向本院提出上訴書狀，其
未表明上訴理由者，應於提出上訴後20日內向本院補提理由書狀
（均須按他造當事人之人數附繕本）上訴時應提出委任律師或具
有律師資格之人之委任狀；委任有律師資格者，另應附具律師資
格證書及釋明委任人與受任人有民事訴訟法第466條之1第1項但
書或第2項（詳附註）所定關係之釋明文書影本。
中    華    民    國    95    年    10    月    18    日
                              書記官  李卓英
附註：
民事訴訟法第466條之1（第1項、第2項）：
對於第二審判決上訴，上訴人應委任律師為訴訟代理人。但上訴
人或其他法定代理人具有律師資格者，不在此限。
上訴人之配偶、三親等內之血親、二親等內之姻親，或上訴人為
法人、中央或地方機關時，其所屬專任人員具有律師資格並經法
院認為適當者，亦得為第三審訴訟代理人。


司法院資訊處製作；財團法人民間司法改革基金會備份。
